高雄高等行政法院判決　　　　　　　　　　　　　　　　九十一年度訴字第七九號
　　　　　　　　　　　　　　　.
　　原　　　告　甲○○
　　訴訟代理人　葉維惇　會計師
　　複 代 理人　戊○○
　　被　　　告　財政部臺灣省南區國稅局
　　代　表　人　乙○○　局長
　　訴訟代理人　丙○○
　　　　　　　　丁○○
右當事人間因綜合所得稅事件，原告不服財政部中華民國九十年十一月二十三日台財
訴字第０九０００一一四五二號訴願決定，提起行政訴訟。本院判決如左：
　　主  文
訴願決定及原處分（復查決定含原核定處分）關於罰鍰部分均撤銷。
訴訟費用由被告負擔。
　　事  實
一、事實概要：
    緣原告之配偶黃耀松為中硝纖維股份有限公司（下稱中硝公司）之股東，民國（
    下同）八十六年間中硝公司辦理減資，以現金收回資本公積轉增資配發之股票，
    因認依財政部六十九年五月八日台財稅第三三六九四號及八十三年六月十五日台
    財稅第八三一五九六四四九號函釋規定，該收回之股票係屬股票轉讓之性質，其
    全部轉讓價格屬於原股東之財產交易所得，非屬應予扣繳之項目，乃未辦理扣繳
    稅款；而原告對其配偶黃耀松當年度因該公司辦理減資收回資本公積轉增資配發
    所取得之現金新台幣（下同）一、七六０、八四○元，亦已依所得稅法第四條之
    一規定，對證券交易所得停止課徵所得稅，乃未併計當年度綜合所得申報課稅；
    嗣經中硝公司之稅捐稽徵管轄機關財政部台北市國稅局士林稽徵所（下稱士林稽
    徵所），認該公司辦理減資收回資本公積轉增資配股所支付原股東之款項，係屬
    原股東之營利所得，而以八十八年五月十九日財北國稅士林資字第八八０六０八
    九八號函責令中硝公司限期辦理扣繳申報，該公司遂於八十八年六月十七日扣繳
    稅款並向士林稽徵所申報填發扣繳憑單，原告亦隨即於同日就該取得款項一、七
    六０、八四○元併入綜合所得，並重新計算應納稅款及減除為扣繳之稅款後，向
    被告所轄之士林稽徵所自動補申報並補繳稅款五九、四０四元及加計利息三六五
    元。旋原告認為中硝公司收回該股票支付之款項並非營利所得，乃向被告申請退
    還該筆自動補繳納稅款及所加計之利息（現由最高行政法院另案審理中），惟被
    告復於八十九年九月二十七日以原告漏報課稅所得額一、七六０、八四０元，漏
    稅額二三二、二二四元，依行為時所得稅法第一百十條第一項規定，予以裁處罰
    鍰一一六、一００元（計至百元止）。原告不服，申經復查，未獲變更，循序提
    起訴願，亦遭決定駁回，遂提起本件行政訴訟。
二、兩造聲明：
（一）原告聲明求為判決：訴願決定及原處分有關罰鍰部分均撤銷。
（二）被告聲明求為判決：原告之訴駁回。
三、兩造之爭點：
甲、原告主張之理由：
一、按本件之爭點在被告以原告取得減資收回股票之款項為「營利所得」而認應課徵
    所得稅，惟其認定依據顯然違反所得稅法第十四條第一項第一類之規定，其認事
    用法顯有違誤。
（一）按「人民有依法律納稅之義務」憲法第十九條定有明文。
（二）次按「涉及租稅事項之法律，其解釋應本於租稅法律主義之精神依各該法律之
      立法目的，衡酌經濟上之意義及實質課稅之公平原則為之。」「惟．．．涉及
      人民租稅之負擔，為貫徹憲法第十九條之意旨仍應由法律明確授權主管機關訂
      立為宜。」司法院釋字第四二０號前段及第四九三號後段分別著有解釋。
（三）被告援引財政部八十四年三月二十二日台財稅第八四一六一一四四六號函「０
      ０企業股份有限公司辦理清算，該公司於八十二年度以土地交易增益轉列資本
      公積並辦理增資其無償配發股份金額，非屬股東原出資額，依本部（六二）台
      財稅第三一六○四號函規定，此部份所分派之剩餘財產，應全數作為股東分派
      年度之投資收益或營利所得申報課徵所得稅，．．．」，而謂本件系爭屬投資
      收益或營利所得者。惟查所謂之「營利所得」依行為時所得稅法第十四條第一
      項第一類規定，係指「公司股東所分配之股利」。至公司分配股東之股利，包
      括現金股利及股票股利，而股票股利又可分區分為盈餘轉增資配發之股票股利
      與資本公積轉增資配發之股票股利（公司法第二三二條、第二三五條、第二四
      ０條、第二四一條參照）。
（四）至資本公積轉增資配發之股票股利，依財政部八十一年五月二十九日台財稅第
      八一０一四００一一號函規定，股東「於取得時，免予計入當年度所得課稅。
      」。本件系爭中硝公司以處分土地資產之溢價收入，依公司法第二百三十八條
      之規定轉列資本公積，嗣以該資本公積依公司法第二百四十一條規定辦理轉增
      資而配發予原告之股票股利，即屬上開所稱之「資本公積轉增資配發之股票股
      利」，此為被告所不爭，是原告取得該股票股利，自「免予計入當年度所得課
      徵所得稅。」，應無疑義。
（五）復按財政部所提之所得稅法修正草案第十四條第一類有關營利所得課稅規定「
      前項所稱之股利淨額，包括現金股利及以未分配盈餘或資本公積轉增資配發記
      名股票之股利」及其修正理由說明「一、目前對於現金股利及以未分配盈餘轉
      增資配發之股票股利，均已納入課稅範圍，惟對於以資本公積轉增資配發之股
      票股利，並未明確規範，有失課稅公平原則，．．」，足證資本公積轉增資配
      發之股票股利，原即不在法律規定課稅範圍之列，財政部始有修法之議，而被
      告逕予認屬應稅之營利所得性質，顯然增加行為時法律所未規定之限制，自有
      違租稅法律主義，被告違背法令之處，昭然若揭。
（六）基於以上之說明，被告機關執以「營利所得」之依據，原告亦確於中硝公司辦
      理增資時取得該「營利所得」（即以資本公積配發之股票股利）而屬免計入所
      得課稅之所得，則該營利所得依法既發生於增資配股時，自不生被告所指摘於
      減資時再次認定為營利所得甚明，更何況本件尚非係中硝公司辦理清算所分派
      之剩餘財產，更無被告援引之函釋可資適用，足證被告指摘理由及課稅之基礎
      ，顯乏有據，自應撤銷。
二、縱如被告見解，本件減資收回股票仍視為營利所得而應併予課稅，然原告依中央
    財稅主管機關頒布函釋所為行為，依法並無故意或過失，依司法院釋字第二七五
    號解釋，自應不罰。
（一）按「人民違反法律上之義務而應受行政罰之行為，法律無特別規定時，雖不出
      於故意為必要，仍須以過失為其責任條件。但應受行政罰之行為，僅須違反禁
      止規定或作為義務，而不以發生損害或危險為要件者，推定為有過失，於行為
      人不能舉證證明自己無過失時，即應受處罰。」司法院釋字第二七五號解釋極
      明。法律上所指之過失定義，乃指行為人對違章結果之產生「應注意」而「不
      注意」為其構成要件，而本件依行為時財政部六十九年台財稅第三三六九四號
      函，明確揭示「減資以現金收回資本公積轉增資配發之增資股票，經核非屬盈
      餘分配，而屬該項股票轉讓之性質。」，且財政部於函覆鈞院時，亦仍主張該
      函應自八十七年十一月一日起停止適用，則原告依中央財稅最高主管機關頒布
      之函釋規定辦理，縱該函釋仍有瑕疵或甚有違法之虞，在其尚未廢止前，原被
      告均應受其拘束，則原告依法而為既無過失更非故意，當應免罰甚明。
（二）原告主張應予不罰之見解，於同屬中硝公司之同案其他股東案件中，亦經鈞院
      九十年訴字一七六０號判決書第十三頁之判決理由二、（一）指明「依卷附中
      硝公司變更登記事項卡之記載，原告之配偶陳俊傑雖係中硝公司之股東，並擔
      任董事，惟中硝公司之上開規避稅賦行為，終非原告之配偶所為。蓋公司與股
      東係屬不同之權利主體，原告之配偶縱有參與中硝公司之增減資股東會議或決
      議之執行，惟上開辦理增減資，分配盈餘予股東之行為，應歸屬中硝公司所為
      ，尚未可以中硝公司所為故意規避稅賦之行為，即認原告配偶就漏報系爭營利
      所得亦有故意。」而在相同類型案件中，亦經台北高等行政法院亦持相同見解
      ，依該八十九年訴字七二六號判決書之判決理由之罰鍰部分。亦載明略以：「
      原告未申報該筆所得乃是因為頒登於所得稅法令彙編中之財政部六十九年五月
      八日台財稅第三三六九四號函釋文字中載有：『減資以現金收回原利用資本公
      積轉增資配發之股票屬轉讓股票性質。』．．．，但只要該函釋未被刪除，政
      府機關公布令函之公平性依然存在，人民得以此規劃法律生活，不應該因此而
      遭受到不利益。．．．故在過失構成要件的討論上，要求人民遵守此等注意義
      務，乃屬不可期待之事，基於責任論中『期待可能性』之要求（即法規範之內
      容必須人民有遵守之可能性，而人民不遵守，才會因此產生法律責任），此等
      情形不可歸責於人民，非屬人民『能注意』之事項，縱令行為人客觀上有行政
      實體法所定注意義務之違反，但主觀上仍屬違章行為人不能注意之事項，而不
      須負起過失責任。」即明。
（三）退而言之，倘被告認原告涉幫助共犯行為，而若欲對「幫助犯」予以處罰，自
      須類如刑法第十一條、第三十條，或稅捐稽徵法第四十三條第一項幫助犯或教
      唆逃漏稅捐罪一般，以法律明定為是，惟行政罰法草案關於共犯之規定，尚未
      立法通過，基於法律保留原則，尚不能與刑法共同正犯同視（參考李惠宗先生
      著行政法要義八十九年九月初版，頁五０四）。縱令被告認屬中硝公司辦理減
      資以現金收回資本公積轉增資配發股票行為，係以增減資程序規避租稅行為。
      惟基於法人（中硝公司）與股東（原告之配偶）係屬不同之權利主體，上述行
      為並非原告所為，即令原告之配偶涉嫌教唆或幫助等共犯行為，基於法律保留
      原則精神，於現行法令並未對上述行為之共犯部分加以規定，被告所為之處罰
      ，自非有據，應予撤銷。
三、姑不論原告並無故意或過失責任而不罰，惟本件係他案調查之牽連案件，乃被告
    未於他轄之士林稽徵所八十八年五月十日對中硝公司進行調查日，查獲任何與本
    件違章有關證物，則以士林稽徵所對中硝公司進行調查日為本件之調查基準日，
    自顯有未合。依財政部七十九年台財稅第000000000號及財政部賦稅署
    八十一年台稅二發第八一０八０四五三一號函（八十六年版稅捐稽徵法令彙編第
    二０一頁）規定，其涉及因他案之調查而牽連案件，仍應以實際進行調查機關已
    查獲違章證物日，為調查基準日。本件係因士林稽徵所於八十八年五月十日對中
    硝公司之減資行為進行調查有無短漏扣繳稅款之情形，衍生之牽連案件，惟士林
    稽徵所於進行上開調查行為時，係僅針對扣繳義務人查核其扣繳執行情形，並未
    對原告（即納稅義務人）為任何調查作為，亦未確實取得原告有具體短漏報所得
    之證據，而係經中硝公司申報扣繳憑單後，再依該等扣繳憑單，於八十八年七月
    通報被告，而被告亦未經調查即逕予論罰。則以本件原告補報補繳綜合所得稅在
    八十八年六月十七日，時間已在士林稽徵所通報之前，且補報補繳之前，被告及
    其所屬潮州稽徵所從未對本件進行函查或其他調查作為，自不能以士林稽徵所八
    十八年五月十日對中硝公司進行調查日，為本件之調查基準日，被告否准適用此
    一法條規定免罰，自顯有未合。
四、又依財政部七十三年九月三日台財稅第五九０五一號函規定，對於已依法辦理結
    算申報之案件，其漏稅額之計算方式：
（一）｛〔（申報所得額＋核定應稅免罰所得額＋短漏報所得額）─（免稅額＋扣除
      額）〕×稅率─累進差額｝─抵稅額＝全部應納稅額。
（二）｛〔（申報所得額＋核定應稅免罰所得額）─（免稅額＋扣除額）〕×稅率─
      累進差額｝─抵稅額＝申報及核定應稅免罰部分應納稅額。
（三）全部應納稅額─申報及核定應稅免罰部分應納稅額─短漏報所得額之扣繳稅額
      ─申報部分經核定之退稅款（不分已否退還）＝漏稅額。
　　此一計算方式亦明載於被告之違章裁罰處分書中，則本件縱如原處分見解仍應予
    處罰，依上開被告違章裁罰處分書中所列示之計算方式，亦應於計算漏稅額時予
    以減除已扣繳之稅款二六四、一二六元方屬適法，訴願決定理由謂「訴願人係八
    十六年間取得系爭營利所得，中硝公司負責人陳朝海並未依規定扣繳稅款，是計
    算漏稅額時自不得扣除於查獲後補繳之扣繳稅款」顯無法令規範依據。蓋扣繳義
    務人有無依法扣繳稅款本屬扣繳義務人違章處罰事項，至原告既已依法繳納扣繳
    稅款，法無逕為排除計算漏稅額時減除之規定，被告擅自增加法令所無之限制，
    嚴重影響原告權益，亦違租稅法律主義，況果如被告理由所言，則上開函釋之「
    短漏報所得額之扣繳稅額」乙項，將永無適用之情，蓋如原告可於被告所稱之「
    查獲」前繳納扣繳稅款，自不可能再生漏報所得情形，更毋需計算漏稅額以爭論
    得否扣除該扣繳之實。而又倘於查獲後繳納扣繳稅款，依被告理由並不得扣除，
    足證被告指摘，顯無理由，任令該函釋所指之扣繳稅款形同具文，殊無可採。
乙、被告主張之理由：
一、按「納稅義務人應於每年二月二十日起至三月底止，填具結算申報書，向該管稽
    徵機關，申報其上一年度內構成綜合所得總額或營利事業收入總額之項目及數額
    ，以及有關減免、扣除之事實，並應依其全年應納稅額減除暫繳稅額及尚未抵繳
    之扣繳稅額，計算其應納之結算稅額，於申報前自行繳納。但短期票券利息所得
    之扣繳稅款不得減除。」「納稅義務人已依本法規定辦理結算申報，但對依本法
    規定應申報課稅之所得額有漏報或短報情事者，處以所漏稅額兩倍以下之罰鍰。
    」為行為時所得稅法第七十一條第一項及第一百十條第一項所明定。次按「核釋
    綜合所得稅調查基準日之認定原則。說明：二、綜合所得稅納稅義務人如短漏報
    所得或未依法辦理結算申報已達裁罰標準之漏稅案件，除列選案件外，應以寄發
    處分書日（發文日）為調查基準日。惟若於寄發處分書前經稽徵機關進行函查、
    調卷、調閱相關資料或其他調查作為者，稽徵機關應詳予記錄以資查考，並以最
    先作為之日為調查基準日。」為財政部八十二年十一月三日台財稅第八二一五０
    一四五八號函所明釋。
二、原告訴稱中硝公司於八十六年辦理減資，以現金收回資本公積轉增資配發之股票
    ，依據財政部六十九年五月八日台財稅第三三六九四號函及八十三年六月十五日
    台財稅第八三一五九六四四九號函釋規定，應為股票轉讓性質，屬轉讓年度之證
    券交易所得，因行為時證券交易所得停止課徵所得稅，毋需課稅，而被告逕予認
    屬應稅之營利所得，顯然違法，亦有違租稅法律主義。又依財政部七十九年台財
    稅第000000000號及財政部賦稅署八十一年台稅二發第八一０八０四五
    三一號函規定，其涉及因他案之調查而牽連案件，仍應以實際進行調查機關已查
    獲違章證物日，為調查基準日。準此，本件為士林稽徵所於八十八年五月十日對
    中硝公司之減資行為進行調查有無短漏扣繳稅款之情形，衍生之牽連案件，僅針
    對扣繳義務人查核其扣繳執行情形，並未對原告為任何調查作為，而係中硝公司
    申報扣繳憑單後，再依該等扣繳憑單，於八十八年七月十日通報被告，而被告未
    經調查即逕予論罰，則以本件原告補報繳綜合所得稅在八十八年六月十七日，時
    間已在士林稽徵所通報之前，且補報繳之前，被告從未對本件進行函查或其他調
    查作為，自不能以士林稽徵所八十八年五月十日對中硝公司進行調查日為本件之
    調查基準日。又本件縱如原處分見解仍應處罰，依財政部七十三年九月三日台財
    稅第五九０五一號函規定，應於計算漏稅額時予以減除已扣繳之稅款二六四、一
    二六元方屬適法云云。
三、查中硝公司於八十五年九月出售土地，出售土地增益四０八、０八一、二六三元
    ，同年十月三十日利用資本公積辦理轉增資一六四、０五二、０００元；於八十
    六年一月六日辦理減資一八七、三七二、０八０元並以現金收回分配股票，復於
    同年四月二十三日辦理第二次資本公積轉增資一八一、０七三、二一０元，同年
    八月六日辦理第二次減資一八二、０三０、二三０元，亦以現金收回分配股票；
    嗣於八十七年三月二十五日經臺北市政府建設局准予公司解散登記，因該公司於
    八十六年間利用二次資本公積轉增資後，再辦理減資，其於減資時以現金收回資
    本公積轉增資配發之股票，且收回之股票不再轉讓，並事後註銷公司登記及向臺
    北市國稅局辦理營利事業所得稅決、清算事宜，是此舉以現金收回資本公積轉增
    資配發股票與清算作為及將出售土地增益分配予各股東行為實無二致；且公司法
    第二百三十八條規定「處分資產溢價」應累積為資本公積，於同法第二百三十九
    條及二百四十一條規定資本公積除填補公司虧損及撥充股本外，不得使用，其目
    的乃在避免公司不當發放現金股利損害債權人之權益；而中硝公司未將該資本公
    積保留於股本，或以現金股利發放，卻藉二次資本公積轉增資及減資之過程，以
    現金收回資本公積轉增資配發股票行為，將出售資產增益之資本公積全數分配予
    各股東；況原告配偶黃耀松以中硝公司股東身分，依照持股比例，取得公司以資
    本公積轉增資配發股票，減資時，亦比照持股比例收回股票，其所得性質核屬所
    得稅法第十四條第一項第一類第一款營利所得，非原告所稱屬股票轉讓性質；又
    財政部六十九年五月八日台財稅第三三六九四號函及八十三年六月十五日台財稅
    第八三一五九六四四九號函釋規定，係屬純粹善意行為（單純減資或單純增資）
    之案件方有其適用，而中硝公司利用結束營業之前，將公司巨額資產，行增資旋
    後減資之形式規劃動作，以現金收回資本公積轉增資配發股票之行為，從外觀上
    看來雖為二個法律行為，惟實屬為免於股東受取所分派公司財產（營利所得）而
    應稅之同一事實，即規避股東原應負擔之稅負，此一故意以不正當方法逃漏稅之
    虛偽安排，有違經驗法則，為求租稅公平，自亦應以其實質上經濟事實關係及所
    產生之實質經濟利益為準，就已具備課稅構成要件之實質經濟行為來加以課稅。
    另本件係士林稽徵所查核中硝公司時發現異常，乃函請中硝公司補辦理扣（免）
    繳申報，該公司辦理扣（免）繳後，隨即開立扣繳憑單通知股東補辦理申報，是
    原告配偶取得之系爭營利所得與士林稽徵所查獲中硝公司未辦理扣（免）繳有牽
    連關係，而士林稽徵所查獲中硝公司未辦理扣繳之事實時，對於該公司各股東漏
    報系爭營利所得已取得具體事證，依前揭財政部七十九年六月五日台財稅第00
    0000000號及財政部賦稅署八十一年七月二十二日台稅二發第八一０八０
    四五三一號函規定，士林稽徵所查獲該公司未辦理扣繳之日即為調查基準日；而
    士林稽徵所查獲中硝公司未辦理扣繳時，已知有那些股東漏報系爭營利所得，僅
    因該所對原告配偶無管轄權，不得逕行對原告處以罰鍰，乃將漏報之事實通報被
    告，是原告雖於公司辦理扣繳後隨即辦理補申報，然已不符合自動補報補繳規定
    。又財政部六十九年五月八日台財稅第三三六九四號及八十三年六月十五日台財
    稅第八三一五九六四四九號函釋，係就公司在正常運作下單純減資、單純以資本
    公積轉增資配發股票時所為，並非教示得以迂迴方式違背法律之規定，其與本件
    之情形並不相同，亦無主張信賴該函釋欠缺故意過失可言。至主張漏稅額計算部
    分，查原告配偶黃耀松係於八十六年間即取得系爭營利所得一、七六０、八四０
    元，中硝公司負責人陳朝海分配當時並未依規定扣繳稅款，嗣經士林稽徵所八十
    八年通知辦理扣繳憑單後，始補扣繳稅款及補辦扣（免）繳憑單申報，原告亦才
    辦理補報系爭所得，本件原告係藉迂迴方式規避原應負擔之稅負，故意短漏報所
    得及稅款，依比例原則應予較重之處罰，是計算漏稅額時不得扣除查獲後補繳之
    扣繳稅款，原處分依據前揭法條規定，按漏稅額處０．五倍罰鍰計一一六、一０
    ０元，並無違誤。
　　理  由
一、按「納稅義務人已依本法規定辦理結算申報，但對依本法規定應申報課稅之所得
    額有漏報或短報情事者，處以所漏稅額兩倍以下之罰鍰。」固為行為時所得稅法
    第一百十條第一項所明定。惟司法院釋字第二七五號解釋意旨謂「人民違反法律
    上之義務而應受行政罰之行為，法律無特別規定時，雖不以出於故意為必要，仍
    須以過失為其責任條件。但應受行政罰之行為，僅須違反禁止規定或作為義務，
    而不以發生損害或危險為其要件者，推定為有過失，於行為人不能舉證證明自己
    無過失時，即應受處罰。」係闡明行政罰仍應以故意過失為其責任條件，以確保
    人民之權益，俾符「無責任即無行政罰」之原則。而所謂過失，其定義應為行為
    人對於違章結果之發生，應注意，且能注意，而不注意。至於上述司法院釋字第
    二七五號解釋所稱之推定過失，則係於行政罰之行為，僅以違反禁止規定或作為
    義務，而不以發生損害或危險為構成要件之情形下，始有適用；而上述行為時所
    得稅法第一百十條第一項規定，既以漏稅額作為罰鍰之基準，足見此一行政罰於
    無漏稅之情形下，即不構成，即其係以發生損害或危險作為行政罰之構成要件，
    故而行為時所得稅法第一百十條第一項違章主觀要件之過失，當不含推定過失，
    必須行為人對於違章結果之發生，應注意，且能注意，而不注意，始足當之。
二、本件原告之配偶黃耀松係中硝公司股東，中硝公司於八十五年間出售土地，同年
    十月將土地增益轉列為資本公積，再利用資本公積辦理轉增資，於八十六年一月
    六日辦理減資並以現金收回分配股票，復於同年四月二十三日辦理第二次資本公
    積轉增資，同年八月六日辦理第二次減資，亦以現金收回分配股票，原告之配偶
    黃耀松八十六年度因之自該公司取得一、七六０、八四０元，於申報該項所得稅
    時，並未列報該筆營利所得，嗣中硝公司之稅捐稽徵管轄機關士林稽徵所，認該
    公司辦理減資收回資本公積轉增資配股所支付原股東之款項，係屬原股東之營利
    所得，而以八十八年五月十九日財北國稅士林資字第八八０六０八九八號函責令
    中硝公司限期辦理扣繳申報，該中硝公司遂於八十八年六月十七日限期內，扣繳
    稅款並向士林稽徵所申報填發扣繳憑單，原告於同日就該取得款項一、七六０、
    八四０元併入綜合所得，並重新計算應納稅款及減除已扣繳之稅款，自動補申報
    並補繳納稅款及加計利息。被告則於同年七月間接獲士林稽徵所通報後，將原告
    之配偶黃耀松之該筆營利所得歸併核定原告當年度綜合所得；另以原告之配偶黃
    耀松構成行為時所得稅法第一百十條第一項規定之漏稅違章行為予以裁罰一一六
    、一００元等事實，已經兩造分別陳明在卷，並有中硝公司股東減資明細、公司
    解散登記核准函、士林稽徵所八十八年五月十九日財北國稅士林資字第八八０六
    ０八九八號通知中硝公司辦理補申報扣（免）繳憑單函、補開立予原告之配偶黃
    耀松之各類所得扣繳暨免扣繳憑單、原告八十六年度綜合所得稅結算申報書、被
    告核定書、原告自動補報稅額繳款書、本件罰鍰繳款書等影本分別附於原處分卷
    及訴願卷可稽，堪予認定。
三、次按財政部雖曾以六十九年五月八日台財稅字第三三六九四號函釋稱：「減資以
    現金收回原利用資本公積轉增資配發之股票，屬轉讓股票行為。」及八十三年六
    月十五日台財稅字第八三一五九六四四九號函亦謂「以資本公積轉增資發行股票
    者，該股票背面應記載事項及徵免所得稅規定」。然該部嗣復以八十四年三月二
    十二日台財稅字第八四一六一一四四六號函釋謂：「企業股份有限公司辦理清算
    ，該公司於八十二年度以土地交易增益轉列資本公積並辦理增資其無價配發股份
    金額，非屬股東原出資額，依本部（六二）台財稅第三一六０四號函規定，此部
    分所分派之剩餘財產，應全數作為股東分派年度之投資收益或營利所得申報課徵
    所得稅」在案。經查，被告以中硝公司利用增、減資之名，行盈餘分配之實，於
    結束營業之前，將公司資產先行轉增資配發股票，旋以減資之形式規劃，以現金
    收回資本公積，擬規避股東原應負擔之營利所得稅賦，此一故意以不正當方法逃
    漏稅之行為，為求租稅公平，認應以其實質上經濟事實關係及所產生之實質經濟
    利益為準，就已具備課稅構成要件之實質經濟行為，對股東加以課稅。亦即被告
    依所得稅法第十四條第一類規定及上開財政部函釋，核定原告之配偶黃耀松之系
    爭營利所得，依上開所得稅法規定及財政部八十四年台財稅字第八四一六一一四
    四六號函釋意旨，固非無據。惟查：
（一）法人與自然人或另一法人分為不同之權利義務主體；本件中硝公司所為增資及
      減資等行為，實質上係屬中硝公司之行為，而中硝公司此等行為，依前開所述
      ，目的雖為規避租稅構成要件之行為，然法人與股東係屬不同之權利主體，上
      述規避租稅構成要件之行為究非原告所為，自不得因中硝公司為規避租稅構成
      要件之行為，而認原告有違反行為時所得稅法第一百十條第一項規定之故意或
      過失。職故，與被告所稱核屬牽連關係尚屬有間。
（二）再原告之配偶黃耀松僅係中硝公司之股東，並非董事，其自未參與公司之決策
      ，實難以知悉中硝公司決策之流程及運作之動機；加以本件中硝公司增資、減
      資之方式，形式上核與財政部六十九年台財稅第三三六九四號函釋之內容相合
      ，且此函釋係於八十七年版之所得稅法令彙編中，始經財政部八十七年九月二
      十一日台財稅第000000000函，認與財政部八十四年三月二十二日台
      財稅第八四一六一一四四六號函核示原則不一致，而免列於所得稅法令彙編（
      八十七年版）。故於中硝公司八十六年度召開股東會決議減資當時，此一函釋
      仍屬有效存在之函釋，而關於函釋之違法性，實無法要求人民有高於行政主管
      機關之注意義務，故就中硝公司為增資、減資之行為，而實質上係屬稅捐規避
      行為部分，原告實係不能注意，則原告縱應注意本件其所取得之減資現金是否
      屬應申報所得稅之所得，然依上述財政部六十九年台財稅第三三六九四號函釋
      ，其既屬證券交易所得，而無庸併入當年度所得稅申報所得，且其就該行為之
      內涵是否違法或構成租稅規避情事，原告又不能注意，自難認原告就該所得未
      於當年度所得稅申報併為申報，有何應注意、能注意而不注意之過失存在。
（三）另財政部於八十四年三月二十二日以台財稅第八四一六一一四四六號函釋，係
      就公司清算時，盈餘財產分派之性質為釋示，已如前述，形式上核與本件係屬
      減資之行為不同；而「．．．公司辦理減資，以現金收回該公司利用出售土地
      增益轉列之資本公積辦理增資而無償配發之股票，請參照本部八十四年三月二
      十二日台財稅第八四一六一一四四六號函規定辦理。」之財政部八十六年九月
      十三日以台財稅字第八六一九一六三三二號函釋，則是於本件減資行為後始發
      布，自不得因此等函釋，而認原告有應注意、能注意而不注意之過失。
四、綜上所述，原告就其配偶黃耀松系爭營利所得未於取得之八十六年度綜合所得稅
    申報中併為申報，並無何故意或過失，依前揭司法院釋字第二七五號解釋意旨，
    原告就是否構成行為時所得稅法第一百十條第一項規定之違章，即欠缺主觀責任
    條件，自不得對之為違章之裁罰，而被告不察，仍予裁罰，自有違誤，訴願決定
    未予糾正，亦有未洽，原告就關於漏報其配偶黃耀松系爭營利所得之罰鍰一一六
    、一００元部分求為撤銷，為有理由，應予准許。
五、又原告就系爭營利所得是否構成行為時所得稅法第一百十條第一項規定之違章，
    既因欠缺主觀責任條件，而應屬不罰，故原告另為本件是否構成稅捐稽徵法第四
    十八條之一免罰之要件與調查基準日之爭執，即與判決結果無影響，本院自無再
    為論述之必要，併此敘明。
六、據上論結，本件原告之訴為有理由，依行政訴訟法第一百九十五條第一項前段、
    第九十八條第三項前段，判決如主文。
中　　　華　　　民　　　國    九十一　　年　  　六　　　月　　  十九　　日
                              高雄高等行政法院第一庭
                                          審判長法官　陳光秀
                                          法      官　楊惠欽
                                          法      官　李協明
右為正本係照原本作成。
如不服本判決，應於判決送達後二十日內向本院提出上訴書狀，其未表明上訴理由
者，應於提起上訴後二十日內向本院提出上訴理由書（須按對造人數附繕本）；如
於本判決宣示或公告後送達前提起上訴者，應於判決送達後二十日內補提上訴理由
書（須附繕本）。未表明上訴理由者，逕以裁定駁回。
提起上訴應預繳送達用雙掛號郵票七份（每份三十四元）。
中　　　華　　　民　　　國    九十一　　年　  　六　　　月　　  十九　　日
　　　　　　　　　　　　　　　　　　　　  法院書記官　蔡玫芳
